【裁判字號】    98,保險,18
【裁判日期】    990323
【裁判案由】    給付保險金
【裁判全文】
臺灣桃園地方法院民事判決              98年度保險字第18號
原      告  丁○○
訴訟代理人  甲○○
被      告  國華人壽保險股份有限公司
法定代理人  乙○○
訴訟代理人  丙○○
被      告  國泰人壽保險股份有限公司
法定代理人  己○○
訴訟代理人  戊○○
上列當事人間請求給付保險金事件，於民國99年3 月8 日辯論終
結，本院判決如下：
    主  文
被告國華人壽保險股份有限公司應給付原告新台幣肆拾萬元，及
自民國九十八年八月二十六日起至清償日止，按年息百分之五計
算之利息。
被告國泰人壽保險股份有限公司應給付原告新台幣肆拾萬元，及
自民國九十八年九月三日起至清償日止，按年息百分之五計算之
利息。
訴訟費用由被告負擔。
本判決得假執行。但被告國華人壽保險股份有限公司、被告國泰
人壽保險股份有限公司如各以新臺幣肆拾萬元、新臺幣肆拾萬元
或同面額之國泰世華商業銀行一年期可轉讓定期存款存單預供擔
保後，各得免為假執行。
    事實及理由
壹、程序方面：
    按訴狀送達後，原告不得將原訴變更或追加他訴，但被告同
    意或請求之基礎事實同一者不在此限。被告於訴之變更或追
    加無異議，而為本案之言詞辯論者，視為同意變更或追加，
    民事訴訟法第255 條第1 項但書第1 款、第2 款、第2 項分
    別定有明文。次按，公司為依照公司法組織登記，成立之社
    團法人（公司法第1 條），故公司具有人格，於法令限制內
    ，有享受權利，負擔義務之能力（民法第26條）。惟人格具
    有不可分割之性質，公司縱設有分公司，乃屬本公司之分支
    機構（公司法第3 條第2 項），其與本公司在法律上係同一
    人格，權利主體仍僅有一個，雖在訴訟上為謀求便利，最高
    法院判例從寬認分公司就其業務範圍內之事項涉訟時，有當
    事人能力（參照最高法院66年台上字第3470號判例），惟未
    可據此，即謂分公司與本公司係不同權利主體。又原告對分
    公司起訴後於訴訟進行中，將被告更正為總公司應認為訴之
    變更（最高法院40年台上字第105 號判例參照）。本件原告
    起訴時原列國華人壽保險股份有限公司（下稱國華人壽保險
    公司）之桃竹苗分公司、國泰人壽保險股份有限公司（下稱
    國泰人壽保險公司）之桃園縣分公司為被告，嗣於本院審理
    時，因被告均由其總公司應訴，乃改列各該總公司即國華人
    壽保險公司、國泰人壽保險公司為被告（見本院卷第33、46
    、69頁），依上開說明，被告之權利主體均無變更，然仍核
    屬訴之變更，惟原告請求之基礎事實要屬同一，且被告於訴
    之變更無異議，而為本案之言詞辯論（見本院卷第69頁），
    視為同意變更，依上規定，原告上開所為訴之變更，應予准
    許。
貳、實體方面：
一、原告起訴主張：訴外人即伊父黃紫譽於民國88年3 月28日以
    自己為要保人，伊為被保險人，先後向被告國華人壽保險公
    司，投保主約人壽保險，附約平安保險（保單號碼：G00000
    00），年期20年，約定殘廢保險金上限新台幣（下同）100
    萬元；向被告國泰人壽保險公司，投保學生平安險（保單號
    碼：Ｚ000000000），年期1 年，約定殘廢給付上限100 萬元
    。然伊於97年3 月30日上午9 時28分搭乘訴外人廖乙安騎乘
    車牌號碼為TN2-357 號機車，行經桃園縣中壢市○○○路11
    38號前與訴外人陳奕婷所駕駛車牌號碼為LO-9330 號自小客
    車發生車禍，致伊受有腦傷顱內出血、併左側肢體活動功能
    障礙、顏面骨折、左鎖骨骨折。嗣於98年3 月3 日經財團法
    人長庚紀念醫院診斷（下稱長庚醫院）稱：「病人因左側肢
    體無力，左上肢活動度目前呈中度受限，依波士頓失語症測
    驗呈：可自由表達其意念，但口語稍有不流暢，日常生活需
    他人協助」等語，再於98年4 月21日經長庚醫院診斷稱：「
    神經心理測驗，所得結果為：記憶及學習，注意力及專注力
    及執行功能上，明顯受損。日常生活、工作需人部分監護及
    扶助」等語，遂以符合殘廢程度及保險金給付表（下稱系爭
    保險給付表）註1 ，1 之1 項第5 款：「有失語、失認、失
    行等之病灶症狀、四肢麻痺、錐體外路症狀、記憶力障害、
    知覺障害、感情障害、意欲減退、人格變化等高度障害；或
    者麻痺等症狀，雖為輕度，身體能力仍存，但非他人在身邊
    指示，無法遂行其工作者：適用第三級」之要件，而應適用
    第三級殘廢等級，按給付比例80% ，向被告各請求80萬元，
    惟被告卻認僅合符上表1 之1 之4 項：「中樞神經系統機能
    遺存顯著障害，終身祇能從事輕便工作者」之要件，適用第
    七級殘廢等級之給付比例40% ，而各僅給付伊保險金40萬元
    ，因此各尚有差額40萬元未付。爰依兩造間保險契約之法律
    關係請求被告給付保險金等語，並聲明：如主文所示。
二、被告國華人壽保險公司則辯以：原告於98年3 月23日經長庚
    醫院診斷：「（原告）接受藥物及復健治療，中樞神經系統
    機能遺存顯著障害，祇能從事輕便工作」，未符系爭保險給
    付表1 之1 之3 項「終身不能從事任何工作」之要件，而未
    尚達第三級殘廢等級，未可據以請求，復以原告所提復健科
    及精神科系診斷證明書分別載明：「…日常活動需他人協助
    …」、「日常生活、工作需人部分監護及扶助…」等語，是
    原告經他人協助，可自理日常生活，益見原告尚可從事輕便
    工作，與上開第三級殘廢等級之要件尚有不符，且原告應就
    伊得請求本件40萬元保險金差額之有利於己之主張負舉證之
    責等語置辯，並聲明：(一)駁回原告之訴。(二)如受不利判決，
    願供擔保請准免為假執行。
三、被告國泰人壽保險公司則以：依系爭保險給付表註1 ，1 之
    1 之第5 項：「有失語、失認、失行等之病灶症狀、四肢麻
    痺、錐體外路症狀、記憶力障害、知覺障害、感情障害、意
    欲減退、人格變化等高度障害; 或者麻痺等症狀，雖為輕度
    ，身體能力仍存，但非他人在身邊指示，無法遂行其工作者
    ：適用第三級」，意謂須達該條款所指之高度障害，致須經
    他人指示始能從事工作而言，然原告未能舉證證明有何符合
    該情等語置辯，並聲明：(一)駁回原告之訴。(二)如受不利之判
    決，請准以同面額之國泰世華商業銀行1 年期可轉讓定期存
    款存單為擔保，免為假執行。
四、兩造不爭執事項（見本院卷第33、49、69頁）：
  (一)原告為被告國華人壽保險公司福多保本終身壽險，並附加平
    安保險（身故及殘廢保險金100 萬元，保單號碼：G0000000
    ）之被保險人；為被告國泰人壽保險公司新世代大專院校學
    生團體保險（保險金額100 萬元，保單號碼：Ｚ000000000）
    之被保險人。
  (二)原告於上述保險契約存續期間內，即97年3 月30日上午9 時
    許，因發生車禍事故而受有傷害，被告並均按系爭保險給付
    表1 之1 之4 項，依第七級殘廢等級，各已給付原告40萬元
    之殘廢保險金。
五、兩造爭執事項：原告因上開車禍所受傷害，究否符合系爭保
    險給付表註1 ，1 之1 項第5 款第三級殘廢等級之要件，而
    得請求被告各給付原告40萬元?
六、本院之判斷：
  (一)按保險人對於由不可預料或不可抗力之事故所致之損害，負
    賠償責任。但保險契約內有明文限制者，不在此限。保險人
    對於由要保人或被保險人之過失所致之損害，負賠償責任。
    但出於要保人或被保險人之故意者，不在此限。保險法第29
    條定有明文。次依系爭保險給付表註1 ‧1 之1 項：「神經
    障害等級」之審定基本原則：綜合其病灶症狀，對於永久影
    響日常生活活動狀態及需他人扶助之情況依下列各項狀況定
    其等級。於審定時，須有精神科、神經科、神經外科或復健
    科等專科醫師診斷證明資料為依據。復依同表註1 ‧1 之1
    項第5 款：「有失語、失認、失行等之病灶症狀、四肢麻痺
    、錐體外路症狀、記憶力障害、知覺障害、感情障害、意欲
    減退、人格變化等高度障害；『或者』麻痺等症狀，雖為輕
    度，身體能力仍存，但非他人在身邊指示，無法遂行其工作
    者：適用第三級」所示（見本院卷第11頁），倘被保險人因
    意外事故而該當上述系爭保險給付表註1 ‧1 之1 項第5 款
    所述「失語、失認、失行等…高度障害」，或所述「麻痺等
    症狀…但非他人在身邊指示，無法遂行其工作」其一之要件
    者，即得適用第三級殘廢等級，按給付比例80% 為請求，首
    可認定。
  (二)經查，本件原告迭經長庚醫院之復健科、精神科診斷，其結
    果為：「病人（即原告）因左側肢體無力，左上肢活動度目
    前呈中度受限，依波士頓失語症測驗呈：可自由表達其意念
    ，但口語稍有不流暢，日常生活需他人協助」、「（原告）
    神經心理測驗，所得為：記憶及學習，注意力及專注力及執
    行功能上，明顯受損。日常生活、工作需人部分監護及扶助
    」及「（原告）接受藥物及復健治療，中樞神經系統機能遺
    存顯著障害，祇能從事輕便工作…」等情，有該院診斷證明
    書附卷可考（見本院卷第7-8 、40頁），足認原告之活動能
    力、語言能力，均有所不足，且須他人協助始得自理日常生
    活。再經本院檢附系爭保險給付表函詢長庚醫院，諮之該院
    精神科、神經科、神經外科或復健科專科醫師有關：「原告
    因車禍所受傷害，究否符合系爭保險給付表1 之1 之4 項，
    抑或註1 ‧1 之1 第5 項所示殘廢等級之要件」乙節（見本
    院卷第80頁），經回覆結果為：「（一）據病歷所載，黃小
    姐（原告）於98年12月10日至本院桃園分院就醫時，當時仍
    有記憶不佳，不符合該年齡之稚氣行為，精細動作不佳及步
    態不穩等症狀，故依其門診紀錄研判，其病況應符合來函檢
    附附件之精神障害，1 之1 之4 項『中樞神經系統機能遺存
    顯著障害，終身只能從事輕便工作者』之評估標準。（二）
    另黃小姐（原告）目前日常生活中仍多仰賴其母親多次及重
    覆提醒，且沐浴仍需幫忙，無法自我執行；以及有情緒仍不
    穩，易挫折等情形，故其病況應亦符合來函檢附之精神障害
    之項次1 之1 第5 項『有失語、失認、失行等之病灶症狀、
    四肢麻痺、錐體外路症狀、記憶力障害…』之評估標準…」
    等語，有林口長庚醫院99年1 月21日長庚院法字第0001號函
    附卷可參（見本院卷第83頁），是本件原告上述之身體、健
    康及日常生活狀態，屢經長庚醫院專業醫師之鑑定，又經該
    院綜合精神科、神經科、神經外科或復健科專業醫師之意見
    ，除做出相同之見解，並為進一步之認定，其鑑定結果自無
    疑義，洵可採信。故原告確因上開車禍事故致生永久影響其
    日常生活活動狀態，若未仰賴他人，難以自行生活，由此顯
    見，若非他人在身邊指示，原告亦無法遂行其工作，應認業
    已符合系爭保險給付表註1 ‧1 之1 項第5 款之要件，原告
    主張伊得請求第三級殘廢等級之保險給付，洵屬有據。
  (三)被告雖辯稱：本件原告之殘廢程度尚須佐以精神科、神經科
    、神經外科或復健科等專科醫師診斷證明資料為據，而林口
    長庚醫院99年1 月21日長庚院法字第0001號之回函僅為原告
    症狀之事實陳述，尚難遽以認定原告符合系爭保險給付表註
    1 ‧1 之1 項第5 款要件，故請求再為鑑定之，併鑑定原告
    之智能程度為何等語。惟查，本件原告之狀況，先後業據長
    庚醫院之復健科、精神科專業醫師診斷，復經本院函詢該院
    精神科、神經科、神經外科或復健科專業醫師鑑定之綜合結
    果互核無訛，亦與系爭保險給付表註1 ‧1 揭櫫須有精神科
    、神經科、神經外科或復健科等專科醫師診斷證明資料為佐
    之要件相符，自屬有據，觀之長庚醫院回函內容描述原告日
    常生活狀態乙事，係為何符合系爭保險給付表註1 ‧1 之1
    項第5 款要件之說理，並非未經專業醫術判斷即遽為斷定，
    是被告所辯，與事實不合，洵不足採。另被告請求對此再為
    鑑定，因事證已明，經核無調查之必要，不予准許。末查，
    原告請求進一步評估原告心智智能乙節，惟原告業已符合系
    爭保險給付表註1 ‧1 之1 項第5 款所述「麻痺等症狀，雖
    為輕度，身體能力仍存，但非他人在身邊指示，無法遂行其
    工作者」之要件，已如前述，而此部分之要件要與原告心智
    智能無涉，實無再作智能鑑定之必要，併此敘明。
  (四)綜上所陳，原告得適用第三級殘廢等級，按給付比例80% 為
    保險金之請求，又原告上開保險契約之保險金額均為100 萬
    元，各得請求被告給付80萬元之殘廢保險金，扣除被告各已
    給付之40萬元保險金，原告主張：被告各應給付伊40萬元之
    差額等語，自屬可採。
七、再按，給付無確定期限者，債務人於債權人得請求給付時，
    經其催告而未為給付，自受催告時起，負遲延責任。其經債
    權人起訴，或依督促程序送達支付命令，或為其他相類之行
    為者，與催告有同一之效力；遲延之債務，以支付金錢為標
    的者，債權人得請求依法定利率計算之遲延利息，民法第22
    9 條第2 項、第233 條第1 項前段分別定有明文。又催告為
    意思通知，於到達相對人時發生效力。而依前所述，分公司
    與總公司係屬同一個權利主體，準此，當催告之意思通知到
    達分公司時，對總公司及分公司之同一權利主體即發生效力
    。本件原告起訴時原列被告之分公司為被告當事人，嗣變更
    為其總公司（如前所述），是原告依上開規定，分別得請求
    以起訴狀繕本送達被告國華人壽保險公司之桃竹苗分公司之
    翌日即98年8 月26日（見本院卷第17頁），及送達被告國泰
    人壽保險公司之桃園縣分公司之翌日即98年9 月3 日（見本
    院卷第18頁）起算之法定遲延利息，核無不合。從而，原告
    本於兩造間保險契約之法律關係，請求被告國華人壽保險公
    司給付原告40萬元，及自98年8 月26日起至清償日止，按年
    息5%計算之利息；請求被告國泰人壽保險公司給付原告40萬
    元，及自98年9 月3 日起至清償日止，按年息5%計算之利息
    ，均有理由，應予准許。
八、末按，所命給付之金額或價額未逾新臺幣五十萬元之判決，
    法院應依職權宣告假執行。計算前項第5 款價額，準用關於
    計算訴訟標的價額之規定。民事訴訟法第389 條第1 項第5
    款、第2 項分別定有明文。上開情形之所以規定為「依職權
    宣告假執行」，係以該金額與民事訴訟法第427 條第1 項所
    定應適用簡易程序訴訟標的金額或價額相當，其判決經上級
    法院廢棄改判，於當事人之利益亦無重大影響，故應許法院
    依職權宣告假執行以期便捷。因此，於單一原告對多數被告
    原得分別起訴，而提起共同訴訟之情形，本已與所謂「以一
    訴主張數項標的」，學說上稱為客觀訴之合併，即同一原告
    對於同一被告，以數項法律關係為訴訟標的，依同一訴訟程
    式提起之訴訟有所不同，本院認應以各該被告之角度，判斷
    法院命其給付之金額，是否逾上開數額為準，易言之，如法
    院命各被告向原告給付之金額總額未逾上開數額，對該兩造
    而言，其金額與應適用簡易程序訴訟標的金額或價額相當，
    此部分之判決縱經上級法院廢棄改判，於當事人之利益亦無
    重大影響，法院即應依職權宣告假執行。故於上開情形，法
    院判斷是否依職權宣告假執行時，有關所命給付金額之計算
    ，自無適用同法第77條之2 第1 項前段所定，關於「以一訴
    主張之數項標的，合併計算其價額」之餘地。本院於本件命
    被告國華人壽保險公司、國泰人壽保險公司分別向原告給付
    之金額，各為40萬元，分別未逾50萬元，依上開說明，爰依
    職權宣告假執行。惟被告陳明願供擔保聲請免為假執行，核
    無不合，爰酌定相當擔保金額准許之。
九、本件事證已臻明確，兩造其餘之主張、陳述及所提之證據資
    料，核與判決結果無何影響，爰不一一論述，附此敘明。
十、據上論結，本件原告之訴為有理由，依民事訴訟法第78條、
    第85條第1 項前段、第389 條第1 項第5 款、第392 條第2
    項，判決如主文。
中    華    民    國    99    年    3    月     23    日
                  民事第一庭    法  官  范明達
以上正本係照原本作成
如對本判決上訴，須於判決送達後20日內向本院提出上訴狀
中    華    民    國    99    年    3     月    24    日
                                書記官  李心怡

司法院資訊處製作；財團法人民間司法改革基金會備份。
